高雄高等行政法院判決　　　　　　　　　　　　　　　九十一年度訴字第七八一號
　　原　　　告　甲○○
　　訴訟代理人　丁○○
　　被　　　告　雲林縣政府
　　代　表　人　乙○○　○○
　　訴訟代理人　丙○○
右當事人間因徵收補償事件，原告不服內政部中華民國九十一年八月二十九日台內訴
字第○九一○○○五四六三號訴願決定，提起行政訴訟。本院判決如左：
　　主  文
原告之訴駁回。
訴訟費用由原告負擔。
　　事  實
一、事實概要：
緣原告所有坐落雲林縣西螺鎮○○段四二九地號土地，現為供公眾通行之既成道路，
原告於民國（下同）九十一年四月十一日向被告提出請願函，請求依法辦理徵收補償
，在未徵收前應提供相當之補償予原告，被告經以九十一年四月十八日府工土字第九
一○○○三二四一三號函復略以：「‧‧‧‧‧‧二、台端之請願所陳事項係屬全國
性之通案，前經台灣省政府統計本府需負擔約九百餘億元，因數額相當龐大實非短期
內所能解決；惟本府仍將盡力克服財政之困難，積極籌措財源辦理徵收補償既成道路
，以確保土地所有權人之權益。三、建請中央體恤地方政府財政困難，予以專案補助
統籌辦理徵收補償。」原告不服，提起訴願遭決定駁回，遂提起本件行政訴訟。
二、兩造聲明：
（一）原告聲明求為判決：１、訴願決定及原處分均撤銷。
                        ２、被告應作成徵收及補償原告所有坐落雲林縣西螺鎮○
                            ○段四六二地號土地之處分。
（二）被告聲明求為判決：原告之訴駁回。
三、兩造之爭點：
甲、原告主張之理由：
      查原告所有坐落雲林縣西螺鎮○○段四二九地號土地，現為供公眾通行之既成
      道路，且周邊公共設施完整，經原告依憲法第十五條規定，向被告請求辦理徵
      收補償處分，惟遭到規避不作為，乃提起訴願，亦遭駁回，令原告深表遺憾。
乙、被告主張之理由：
（一）查原告所請求之事項，係屬全國性通案，被告於九十一年六月十三日邀集各鄉
      鎮市公所召開研商會議，以訂定查明實際所需之經費及未徵收面積之辦理時程
      ，再於九十一年七月二十二日九一府工土字第九一○○○六二八四四號函請雲
      林縣各鄉鎮市公所查填既成道路統計表，被告彙整資料後並以九十一年九月四
      日九一府工土字第九一○○○八四七六八號函報統計表予內政部。且為籌措經
      費，並分別於九十一年一月二十二日九一府工土字第九一○○○○○四二○號
      函及九十一年四月十一日九一府工土字第九一○○○二七一一二號函建請中央
      專案補助，並請中央全盤衡量，以尋求解決之道，然本案遭監察院糾正不切實
      可行，被告目前亦在積極改進中，是對於既成道路辦理徵收，被告並無規避責
      任。
（二）又本案所需經費龐大，土地所有權人眾多，是依司法院釋字第四○○號解釋意
      旨，在未籌得充裕財源及訂定明確徵收補償順序及辦法前，實不宜遽予辦理以
      免造成不公。
　  理  由
一、按「原告之訴，依其所訴之事實，在法律上顯無理由者，行政法院得不經言詞辯
    論，逕以判決駁回之。」行政訴訟法第一百零七條第三項定有明文。次按所謂行
    政處分，係指行政主體基於職權，就具體事件，所為發生公法上法律效果之單方
    行政行為，此觀訴願法第三條第一項及行政程序法第九十二條第一項規定自明；
    是若行政機關就非其權限之事項為答覆，因其答覆本身並未發生准駁之法律效果
    ，此答覆之函文即非行政處分甚明。另按「土地徵收，依本條例之規定，本條例
    未規定者，適用其他法律之規定。其他法律有關徵收程序、徵收補償標準與本條
    例牴觸者，優先適用本條例。」「本條例所稱主管機關；在中央為內政部；在直
    轄市為直轄市政府；在縣（市）為縣（市）政府。」「申請徵收土地或土地改良
    物，應由需用土地人擬具詳細徵收計畫書，並附具徵收土地圖冊或土地改良物清
    冊及土地使用計畫圖，送由核准徵收機關核准，並副知該管直轄市或縣（市）主
    管機關。」「徵收土地或土地改良物，由中央主管機關核准之。」「中央主管機
    關應設土地徵收審議委員會，審議土地徵收案件；其組織規程，由中央主管機關
    定之。」為土地徵收條例第一條第二、三項、第二條、第十三條、第十四條及第
    十五條所明定。是國家基於公共事業之需要或興辦公共利益目的事業或實施國家
    經濟政策，本於公權力作用所為之土地徵收案件，土地徵收條例之規定即應較土
    地法相關規定優先適用；而依上述土地徵收條例規定，有關土地徵收之核准權限
    係專屬中央主管機關即「內政部」，至各地方政府就道路用地則無准否徵收之權
    責，故其亦無從就人民所為徵收之請求作成准否徵收之處分。
二、原告提起本件訴訟，無非以其所有坐落西螺鎮○○段四二九地號土地（下稱系爭
    土地），現為供公眾通行使用多年之現有既成道路，原告於九十一年四月十一日
    提出請願函，請求被告依法辦理徵收補償，經被告以九十一年四月十八日府工土
    字第九一○○○三二四一三號函復略以：「‧‧‧‧‧‧二、台端之請願所陳事
    項係屬全國性之通案，前經臺灣省政府統計本府需負擔約九百餘億元，因數額相
    當龐大實非短期內所能解決；惟本府仍將盡力克服財政之困難，積極籌措財源辦
    理徵收補償既成道路，以確保土地所有權人之權益。三、建請中央體恤地方政府
    財政困難，予以專案補助統籌辦理徵收補償。」等語，而否准原告之請求，原告
    不服向內政部提起訴願，亦遭決定駁回，故提起本件訴訟，主張依據憲法第十五
    條人民財產權應予保障之規定，訴請被告作成徵收及補償系爭土地之處分等語，
    資為論據。
三、經查：
（一）查關於土地徵收處分之程序，依上述規定，應依土地徵收條例之規定為之；而
      徵收土地應由中央主管機關核准之，所謂中央主管機關係指內政部，亦分別為
      土地徵收條例第二條及第十四條所明定；土地徵收既應由中央主管機關內政部
      核准之，故被告自無土地應否徵收之決定權，而無從作成准予徵收之行政處分
      ，是原告請求被告應就系爭土地為徵收之處分，於法自有未合。系爭土地既尚
      未經徵收，則被告亦無從就系爭土地作成補償處分，是原告即尚無請求被告作
      成補償處分之請求權存在。
（二）又憲法第十五條固規定：「人民之生存權、工作權及財產權，應予保障。」然
      此基本權係憲法所承認之權利，此與行政法層次之公權利不同；亦即基本權僅
      具有間接效力，其須透過概括條款或不確定法律概念實踐之，法院不得直接援
      引憲法所規定之基本權利作為審判之依據，換言之，人民自亦不得援引憲法規
      定之基本權作為請求之依據（吳庚著「基本權之三重性質」及王澤鑑著「憲法
      基本權利與私法」參照）。故憲法第十五條雖規定人民之財產權應予保障，人
      民尚不得援為請求國家為一定作為之請求權依據。故原告主張依據憲法第十五
      條規定，被告應為徵收及補償系爭土地之處分，顯有誤會，不足採取。
四、綜上所述，被告就原告所為徵收土地之請求並無准駁之權限，且原告亦無請求被
    告為徵收及補償處分之請求權存在，故被告以九十一年四月十八日府工土字第九
    一○○○三二四一三號函就原告所為徵收補償系爭土地之請求所為之答覆，其中
    關於不同意徵收系爭土地部分自非行政處分，依法不得對之提起訴願，故訴願決
    定予以駁回，所持理由雖有未洽，結論尚無二致。另原處分關於否准補償部分，
    並無違誤，訴願決定予以維持，亦無不合。原告提起本件訴訟，請求撤銷訴願決
    定及原處分，及請求被告作成徵收及補償原告所有坐落雲林縣西螺鎮○○段四六
    二地號土地之處分，依其所訴之事實，在法律上顯無理由，爰不經言詞辯論，逕
    以判決駁回之。
五、據上論結，本件原告之訴為顯無理由，依行政訴訟法第一百零七條第三項、第九
    十八條第三項前段，判決如主文。
中　　　華　　　民　　　國    九十一　　年　    十一　　月　　二十九　　日
                              高雄高等行政法院第一庭
                                          審判長法官　陳光秀
                                          法      官　李協明
                                          法      官　楊惠欽
右為正本係照原本作成。
如不服本判決，應於判決送達後二十日內向本院提出上訴書狀，其未表明上訴理由者
，應於提起上訴後二十日內向本院提出上訴理由書（須按對造人數附繕本）；如於本
判決宣示或公告後送達前提起上訴者，應於判決送達後二十日內補提上訴理由書（須
附繕本）。未表明上訴理由者，逕以裁定駁回。
提起上訴應預繳送達用雙掛號郵票七份（每份三十四元）。
中　　　華　　　民　　　國    九十一　　年　    十一　　月　　二十九　　日
　　　　　　　　　　　　　　　 　　　　　 法院書記官　藍亮仁
